【裁判字號】    99,台上,1426
【裁判日期】    990805
【裁判案由】    損害賠償
【裁判全文】
最高法院民事判決            九十九年度台上字第一四二六號
上  訴  人  全民電通投資股份有限公司
法定代理人  丁  ○
訴訟代理人  林禮模律師
上  訴  人  甲○○
訴訟代理人  陳佳瑤律師
            鄭佑祥律師
上  訴  人  乙○○
訴訟代理人  陳德峰律師
被 上訴 人  丙○○
訴訟代理人  陳佳瑤律師
            鄭佑祥律師
上列當事人間請求損害賠償事件，兩造對於中華民國九十九年三
月二十三日台灣高等法院第二審判決（九十七年度重上字第五九
一號），各自提起上訴，本院判決如下：
    主  文
原判決除假執行部分外廢棄，發回台灣高等法院。
    理  由
上訴人全民電通投資股份有限公司（下稱全電公司）主張：上訴
人乙○○前於擔任伊公司總經理期間，與上訴人甲○○共同詐取
伊公司新台幣（下同）五千萬元，並將其中二千萬元存入訴外人
蔡錦緞所有之第一商業銀行忠孝分行帳號0000000000
0帳戶（下稱蔡錦緞帳戶），並將存摺、印鑑交予甲○○；嗣甲
○○於民國九十年二月二十七日指示其女即被上訴人丙○○提領
一千萬元用以申購台灣銀行支票，再將該支票存入丙○○所有美
商花旗銀行台北分行帳號0000000000帳戶（下稱花旗
銀行帳戶）予以提示兌現，共同不法侵害伊公司之款項，致伊受
有損害等情。爰依侵權行為法則，求為命丙○○、甲○○、乙○
○應連帶給付伊一千萬元，及加計法定遲延利息之判決（原審維
持一審所為全電公司請求丙○○給付一千萬元本息敗訴之判決，
駁回其上訴。並准全電公司為訴之追加，命乙○○、甲○○連帶
給付全電公司同上金額，全電公司及乙○○、甲○○各就其敗訴
部分不服，提起本件上訴）。
被上訴人丙○○以：伊並未與乙○○、甲○○間有共同之不法收
受回扣之行為侵害全電公司之權益，致其受有損害等語，資為抗
辯。上訴人乙○○、甲○○則以：伊等亦未共同以收受回扣之不
法行為侵害全電公司，致全電公司受有損害等語，資為抗辯。
原審維持一審所為全電公司請求丙○○給付一千萬元本息敗訴之
判決，駁回其上訴。並准全電公司為訴之追加，命乙○○、甲○
○連帶給付同上金額之判決，無非以：乙○○於九十年一月至九
十一年一月間擔任全電公司之總經理，與訴外人張俊宏（時任全
電公司董事長）、甲○○基於共同之犯意聯絡，為賺取不法之回
扣利益，明知永美投資股份有限公司（下稱永美公司）亟需資金
週轉，且怡鴻科技股份有限公司（下稱怡鴻公司）於八十八年間
即已虧損達數億元，竟先與永美公司協議，若全電公司以五千萬
元購買其持有怡鴻公司股份，永美公司即給付價金百分之四十作
為回扣，經永美公司允諾後，乙○○即上簽呈建請全電公司，以
五千萬元向永美公司投資購買怡鴻公司五百萬股，並經張俊宏簽
准後，乙○○於九十年二月十九日自全電公司帳戶中匯款五千萬
元予永美公司，再由永美公司將不法回扣利益其中二千萬元匯入
張俊宏指定之訴外人張襄玉提供彰化商業銀行大安分行0000
000000000號帳戶；嗣乙○○於同年月二十二日經由甲
○○之指示，將前開二千萬元轉匯至蔡錦緞帳戶內，並將存摺、
印鑑交予甲○○保管；甲○○再於同年月二十七日指示其女丙○
○提領一千萬元用以申購台灣銀行支票，並將該支票存入其花旗
銀行帳戶內，予以提示兌現。嗣經全電公司發現怡鴻公司經營不
善並廢止公司登記，致其受有前開不當投資之五千萬元損害等情
，有卷附蔡錦緞存款取款憑條、台灣銀行支票正反面、彰化銀行
匯款申請書、存摺存款交易資料、股款收據暨聲明書可參；並經
證人鄭美玲於乙○○、甲○○涉有違反證券交易法等罪嫌之一審
法院九十五年度重訴字第八一號刑事案件中證述綦詳；核與乙○
○於該刑事案件中自陳情節相符；況乙○○、甲○○亦於上開刑
事案件，經一審法院判處罪刑在案等情，亦有卷附系爭刑事判決
、公務電話查詢紀錄表可稽，益徵乙○○、甲○○前開收取二千
萬元回扣之不法行為，與全電公司受有五千萬元之損害間有因果
關係。則全電公司訴請乙○○、甲○○應連帶賠償其損害一千萬
元，核屬有據。丙○○於上開時日依甲○○之指示，持取款憑條
至蔡錦緞帳戶提領一千萬元，用以申購台灣銀行支票，並將該支
票存入其花旗銀行帳戶內等情，固有卷附上開刑事案件訊問筆錄
可稽；然丙○○係甲○○之女，並以該帳戶與甲○○共同投資操
作外幣之買賣事宜，此觀丙○○上開花旗銀行帳戶結單明細表即
明。設若丙○○明知該款項為甲○○、乙○○共同收受之不法回
扣利益，為幫甲○○、乙○○洗錢或收受贓物，則怎會將該贓款
一千萬元長期停留於花旗銀行帳戶內，以供稽查？可徵丙○○僅
係受甲○○之指示前往提款用以申購台灣銀行支票，並存入其花
旗銀行帳戶內，以供投資外幣之用，不知該款項係甲○○、乙○
○共同不法收受之回扣利益。且丙○○涉有收受贓物及違反洗錢
防制法等罪嫌，亦經不起訴處分確定等情，亦有台灣台北地方法
院檢察署九十七年度偵字第六七八號、九十八年度偵續字第五五
一號不起訴處分書足參，益徵丙○○不知上開款項為甲○○、乙
○○前開共同收受之不法回扣利益。此外，全電公司亦未舉證丙
○○明知上開款項為甲○○、乙○○共同不法收受回扣之利益所
得，並將該款項匯入其花旗銀行帳戶內情事，自難遽謂丙○○有
共同故意不法侵害全電公司前開款項之行為。全電公司依侵權行
為法則，請求丙○○應與甲○○、乙○○連帶賠償其一千萬元損
害，即屬無據，不應准許。惟另追加請求甲○○、乙○○連帶給
付一千萬元並加計法定遲延之利息，為有理由，應予准許等詞，
為其判斷之基礎。
惟按當事人於訴訟未經合法代理者，其判決當然為違背法令，民
事訴訟法第四百六十九條第四款定有明文。此項訴訟代理權欠缺
與否，為法院應依職權調查之事項。本件全電公司於一審起訴時
之法定代理人原為林文雄，嗣於上訴二審時係由丁○以清算人兼
法定代理人名義提起上訴，並為原審所准許。然林文雄於原審已
指陳伊係台灣大業發展投資股份有限公司法人，參加（全電公司
）股東會，被推舉為清算人，並擔任清算人代表，對於本案訴訟
之原審沒有要提起上訴，不知丁○、蔡式輝為何提起上訴等語，
並提出全電公司第五十六次清算人會議紀錄乙份為證（見原審抗
字卷一七頁反面、一八、四四頁），觀諸林文雄係於九十四年七
月二日經全電公司股東常會選任為清算人，並於同年月十四日第
一次清算人會議時被推選為公司代表人等情，有一審法院九十四
年度司字第五四四號呈報清算人事件卷內會議紀錄可參（見外放
證卷），惟查丁○於一審時提出之委任狀上，委任人全電公司及
代表人林文雄之印文已與起訴狀上印文明顯迥異，且丁○嗣以全
電公司代表人身份提起本件上訴時，其所蓋公司印文亦與全電公
司於起訴狀上印文明顯不符（見一審卷一頁反面、二五頁反面、
原審卷第一宗七頁），則丁○於一審之訴訟代理人資格有無命其
補正？林文雄之全電公司清算人兼代表人資格有無經股東會解任
？均有疑義，凡此攸關全電公司提起本件上訴是否合法，自待釐
清。原審及第一審就此均未予詳查，遽准丁○參與準備程序及言
詞辯論，並分別於判決內將其列為上訴人之法定代理人及訴訟代
理人，訴訟程序自有重大之瑕疵，原審遽認全電公司已經合法代
理，基此對上訴人所為之判決，即屬違背法令。上訴人乙○○、
甲○○上訴論旨，指摘原判決關此部分不當，求予廢棄，非無理
由。至全電公司對丙○○上訴部分與該部分有牽連關係，爰併予
廢棄。
據上論結，本件兩造上訴均有理由。依民事訴訟法第四百七十七
條第一項、第四百七十八條第二項，判決如主文。
中    華    民    國  九十九  年    八    月    五    日
                      最高法院民事第四庭
                          審判長法官  劉  延  村
                                法官  許  澍  林
                                法官  黃  秀  得
                                法官  許  正  順
                                法官  魏  大  喨
本件正本證明與原本無異
                                      書  記  官
中    華    民    國  九十九  年    八    月   十七   日
                                                      Ｑ

司法院資訊處製作；財團法人民間司法改革基金會備份。
